【裁判字號】    92,台上,1855
【裁判日期】    920828
【裁判案由】    返還不當得利等
【裁判全文】
最高法院民事判決                              九十二年度台上字第一八五五號
    上  訴  人  甲○○
    訴訟代理人  蔣志明律師
    被 上訴 人  劉福平即福平醫院
    訴訟代理人  林根煌律師
    被 上訴 人  乙○○
    訴訟代理人  賴書貞律師
右當事人間請求返還不當得利等事件，上訴人對於中華民國九十年十二月十一日臺灣
高等法院臺中分院第二審判決︵八十八年度上字第一八一號︶，提起上訴，本院判決
如左：
    主  文
原判決關於駁回上訴人之上訴暨該訴訟費用部分廢棄，發回臺灣高等法院臺中分院。
其他上訴駁回。
第三審訴訟費用，關於駁回其他上訴部分，由上訴人負擔。
    理  由
本件上訴人主張：被上訴人劉福平即福平醫院︵下稱福平醫院︶與乙○○簽訂醫療合
作契約書，約定自民國八十一年五月一日起由福平醫院提供場所予乙○○使用，嗣乙
○○無意繼續經營，乃於八十五年間將其在福平醫院血液透析中心︵即洗腎室︶之所
有設備轉售與伊，並簽定合約書，明定乙○○於福平醫院之經營權，自八十六年一月
一日起轉讓與伊，八十五年十二月三十一日前之收入、支出及稅賦由乙○○負擔，福
平醫院亦同意上述轉讓，而由伊進駐醫院迄今。詎乙○○未依約給付前開稅款，福平
醫院竟扣留應支付伊之健保給付款計新臺幣︵下同︶二百五十萬零一百三十二元，伊
與福平醫院間債權債務關係不明確，致伊在私法上之地位有受侵害之虞等情，爰依民
法第一百七十九條不當得利法律關係、第三百十二條利害關係人代位清償及合約書約
定，求為命乙○○給付上訴人二百五十萬零一百三十二元並加計法定利息；及確認福
平醫院對上訴人無二百五十萬零一百三十二元債權存在之判決。︵第一審就給付之訴
部分為上訴人敗訴、確認之訴部分為上訴人勝訴之判決。上訴人與福平醫院分別就其
敗訴部分提起第二審上訴。︶
被上訴人乙○○則以：伊與福平醫院已於八十六年一月一日起中止雙方所簽訂﹁福平
醫院血液透析中心合約書﹂之合作關係，福平醫院同意伊自是日起將契約上之權利轉
讓與上訴人。按伊與上訴人合約書之約定，八十五年十二月三十一日以前福平醫院洗
腎室之稅賦固應由伊負擔，然福平醫院迄未與伊會算，上訴人主張之稅款金額，是否
應由伊支付，尚無法確定等語；被上訴人劉福平即福平醫院則以：上訴人原即在乙○
○主持之洗腎室工作，渠二人就洗腎室之使用簽訂轉讓合約，伊並未同意，乙○○與
伊之契約關係無變動情形，伊將洗腎室積欠福平醫院之系爭款項，自應給付洗腎室之
金額中扣除，並無不合等語，資為抗辯。
原審以：按民事訴訟法第二百四十七條所謂即受確認判決之法律上利益，須因法律關
係之存否不明確，致原告在私法上之地位有受侵害之危險，而此項危險得以對於被告
之確認判決除去之者，始為存在。本件上訴人與福平醫院均認雙方無何債權債務關係
存在，上訴人在私法上之地位，並無受侵害之危險，其訴請確認與福平醫院間無二百
五十萬零一百三十二元之債權債務關係存在，自屬欠缺權利保護之必要，而不應准許
。次查福平醫院與乙○○間簽訂之合約書第六條第四款約定：﹁雙方不得任意將透析
中心轉讓他人，若要轉讓須經雙方同意﹂，福平醫院抗辯未同意乙○○轉讓權利，核
與證人即該院會計陳淑娟證述之情形相符，堪認福平醫院確未同意上訴人與乙○○間
之轉讓行為。至福平醫院其後將應由洗腎室收受之款項匯至上訴人帳戶，乃為維持洗
腎室之營運，而以第三人清償之意思，為乙○○支付與上訴人，尚難以該給付行為遽
認同意上訴人與乙○○間之轉讓。按民法第三百十一條第一項前段及第三百十二條所
謂之第三人清償，必其清償時對該債務非屬自己之債務有所認識，並以自己之名義為
他人清償債務；所稱與債之履行有利害關係云者，係指第三人因清償而發生法律上之
利害關係而言。本件血液透析中心之稅款本應由乙○○負擔，且系爭款項係福平醫院
逕由其應付與上訴人之健保費用中扣留，上訴人並無代乙○○清償之意思，且縱使代
為清償，亦不因其清償而發生法律上之利害關係，經核與前開法條規定尚有未合。從
而，上訴人依民法第三百十二條之規定，主張代位福平醫院請求乙○○給付二百五十
萬零一百三十二元本息，尚屬無據。再按民法第一百七十九條所定不當得利之成立要
件，須無法律上之原因而受利益，致他人受損害，且所受利益與損害間須有因果關係
者，始克當之。經查上訴人無代乙○○清償之意思，已如前述，則福平醫院之扣款行
為並不生清償之效力，乙○○之債務亦未因此而免除，自難謂其受有何利益，上訴人
依民法第一百七十九條不當得利之規定，訴請乙○○給付系爭款項本息，亦屬無據。
至上訴人與乙○○簽訂之合約書第三條，乃雙方約定乙○○應向福平醫院支付八十五
年度以前之稅款，上訴人無由執為請求乙○○付款之依據。同合約書第四條固有：﹁
雙方若有違約，則違約之一方須付予另一方伍佰萬元整﹂字樣。然查乙○○並不否認
應負擔洗腎室八十五年以前之稅款，且表明願負擔之意，僅因與福平醫院間就應付之
金額尚存有爭議，迄未付款，尚難認其有違約行為，上訴人依該約定，請求乙○○給
付系爭款項本息，亦難准許等詞，為其心證之所由得。因而將第一審就確認之訴部分
所為上訴人勝訴之判決廢棄，改判駁回其訴，並駁回上訴人就給付之訴部分之上訴。
關於給付之訴部分：查民法第一百七十九條所定不當得利，僅須無法律上之原因而受
利益，致他人受損害，且所受利益與損害間具有因果關係，即足當之。本件依上訴人
與乙○○間合約書之約定，福平醫院八十五年以前洗腎室營業稅款，應由乙○○負擔
，福平醫院自應付與上訴人之健保給付中扣留，支付該稅款，為原審確定之事實。福
平醫院謂所扣之款乃伊與乙○○間契約約定洗腎室應付而積欠之款項，則乙○○似因
福平醫院之扣款行為受有無須支付該稅款之利益，致生上訴人未能獲取此部分健保給
付之損害，且兩者間具有因果關係，能否謂乙○○無不當得利情形，尚非無疑。乙○
○爭執福平醫院尚未與伊會算，原審未遑詳加調查審認乙○○受有無須支付稅款之金
額若干？徒以上訴人並無代乙○○清償之意，乙○○不因而免除債務，遽認乙○○未
受有是項不當利得，自非無判決理由不備之違法。上訴論旨，指摘前開原判決為不當
，求予廢棄，非無理由。
關於確認之訴部分：原審將第一審所為上訴人此部分勝訴之判決廢棄，改判駁回其訴
，經核於法並無不合。上訴論旨，指摘該部分原判決為不當，聲明廢棄，非有理由。
據上論結，本件上訴為一部有理由，一部無理由，依民事訴訟法第四百七十七條第一
項、第四百七十八條第一項、第四百八十一條、第四百四十九條第一項、第七十八條
，判決如主文。
中      華      民      國    九十二    年      八      月    二十八    日
                              最高法院民事第四庭
                                  審判長法官  蕭  亨  國
                                        法官  許  朝  雄
                                        法官  謝  正  勝
                                        法官  陳  淑  敏
                                        法官  劉  福  來
      右正本證明與原本無異
                                              書  記  官
中      華      民      國    九十二    年      九      月     十五     日
                                                                        Ｔ


司法院資訊處製作；財團法人民間司法改革基金會備份。
